臺灣高等法院花蓮分院刑事判決　　　　　　九十一年度上更(一)字第一號
　　上　訴　人　乙○原名為陳.
　　即　被　告
　　指定辯護人　辛○○
右列上訴人因偽造文書案件，不服臺灣台東地方法院八十八年度訴字第七八號中華
民國八十八年七月二十六日第一審判決( 起訴案號：臺灣台東地方法院檢察署八十
七年度偵字第一八九二號 )，提起上訴，經判決後，由最高法院發回更審，本院判
決如左：
    主  文
原判決撤銷。
乙○意圖供行使之用而偽造有價證券，處有期徒刑年肆月。
偽造之庚○○、丙○○、丁○○、戊○○、己○○、曾尚蘭為共同發票人、發票日八
十二年七月二十九日、面額新台幣佰萬元，到期日八十三年一月二十八日、第０六
三九九九號本票壹紙沒收。
    事  實
乙○（原名陳良志）出生年月日為四十七年五月一日，身分證統一號碼為Ｚ0000
00000號，（起訴書誤為四十六年十二月三十日生，統一號碼Ｚ0000000
00號應予更正）於民國（下同）八十二年六、七月間，經由杜良生介紹，以新台幣
（下同）一百二十萬元向庚○○及其家人丙○○、丁○○、戊○○、己○○、曾尚蘭
購買其等共同所有坐落臺東縣太麻里鄉○○段五四七號之土地，詎乙○竟意圖為自己
不法所有及供行使之用，於八十二年七月九日以需辦理土地移轉登記手續為由，囑庚○○將上開土地所有權狀、共有人之印章及印鑑證明交與乙○所開設土地代書事務所
職員甲○○，乙○即於同年七月九日（同年七月十日簽訂系爭土地買賣契約書之前一
日），未經庚○○及其他土地共有人之同意，盜用庚○○及其他土地共有人印鑑章，
唆使不知情之甲○○偽造庚○○等共有人與壬○○，將上開土地為壬○○設定三百萬
元之抵押權設定契約書，進而持向台東縣太麻里鄉地政事務所辦理抵押權設定登記，
致該管公務員於同年七月二十七日，將此一不實內容之抵押權設定，登載於其職務上
所掌管之土地登記簿內，乙○並在台北縣新莊市盜用庚○○等人之印章，偽造發票日
八十二年七月廿九日、面額三百萬元，到期日八十三年一月廿八日、第０六三九九九
號之本票一紙連同上開設定抵押權權狀交予壬○○，對庚○○及其他土地共有人造成
損害，並對土地登記之正確性足以造成損害，乙○因此使不知情之壬○○陷於錯誤而
交付三百萬元予乙○，乙○得款後並未給付庚○○等土地尾款，亦未清償三百萬元借
款，嗣壬○○因債權屆期未清償，向法院申請拍賣該筆土地之後，庚○○及其他土地
共有人始知受騙。
案經庚○○訴請臺灣臺東地方法院檢察署檢察官偵查起訴。
    理      由
一、訊之上訴人即被告乙○堅詞否認有上揭詐騙告訴人庚○○及偽造私文書、偽造本
    票等犯行，辯稱：「因為杜良生說整理土地要花一筆很大費用，大約三百萬元，
    伊現金不夠，才會向壬○○借三百萬元，而且庚○○也有同意先辦理抵押權登記
    ，印章及印鑑證明也是庚○○拿給伊，庚○○也有同意簽發本票，本票上的章是
    他們自己蓋的，所以他才會拿土地去抵押借錢，並沒有偽造文書，否則辦理抵押
    權登記之日期，怎麼會在簽訂買賣契約之前一天？這完全是因為庚○○不願意辦
    理土地移轉過戶，他才沒有給付尾款九十萬元，如果土地順利辦理過戶，庚○○
    土地就不會被拍賣，他根本沒有詐欺庚○○」云云。但查：
  (一)、被告乙○右揭未經被害人庚○○等同意，私自向壬○○設定抵押，並簽發三百
      萬元之本票，向壬○○借得三百萬元之事實，業據被害人庚○○迭於偵審中指
      訴甚詳，並經證人戊○○、丁○○、己○○、丙○○於本審到庭結證並未在本
      票蓋章，亦未同意簽發本票及設定抵押之事屬實，並有不動產買賣契約書、土
      地建築物限額抵押權設定契約書、他項權利證明書、土地登記簿謄本等附卷可
      稽。證人壬○○亦證稱係被告設定抵押後將抵押權狀連同本票在新莊交予伊借
      款無誤，復有該本票附於壬○○聲請拍賣抵押物事件卷宗可憑（見本院調閱原
      審八十七年度拍字第一二七號卷第五頁），依一般經驗法則及社會通念，被告
      約定以一百二十萬元向庚○○購買系爭土地，僅支付三十萬元定金，即欲告訴
      人等六位土地共有人共同負擔三百萬元之抵押債務，此種土地交易方式，顯與
      常情不符。證人杜良生於原審審理中證稱：「伊未向乙○說過整地費用要三百
      萬元，他向乙○收取整地費用大約有三、四十萬元，而告訴人庚○○更否認有
      與被告約定整地一節。何況被告既已借得三百萬元，被害人庚○○又已將辦理
      移轉登記之有關資料及印章均交付被告，被告如需辦理其他公同共有人之拋棄
      ，儘可辦理，何需先行抵押，被告身為代書，更無不知之理，所辯顯係諉卸之
      詞。
  (二)、被告於偵查中先則陳稱：「伊將一百五十萬元借給朱信行」云云；嗣於原審審
      理中又改稱：「借三百萬元，是要給杜良生整地之用」。證人杜良生已否認整
      地費用為三百萬元，僅有三、四十萬元，並有被告與杜良生訂立之整地契約在
      卷已可憑，且縱使被告設定抵押借得之三百萬元係供整地之用，自無再出借朱
      信行一百五十萬元之理，足見被告所辯上揭設定抵押曾得庚○○等之同意，為
      借錢整地之辯解互相矛盾，且不合情理，不足採信。
  (三)、證人甲○○於偵審審理中證稱：「是庚○○拿印章及印鑑證明給她，他（庚○○）應該知道關於抵押權設定登記之事，惟不清楚他們簽約過程」云云。按八
      十二年七月間，證人甲○○係被告所僱用之代書，其所為庚○○應該知道之陳
      詞，純屬伊主觀判斷，且伊亦陳稱並不清楚被告和告訴人之間簽約經過情形，
      是其上開證詞不足為有利於被告之認定。
  (四)、被告已經由告訴人庚○○持交辦理系爭土地移轉過戶所需之印鑑章、印鑑證明
      及所有權狀等物，苟欲向壬○○設定抵押借取款項，自得在交付尾款九十萬元
      後，以自己為系爭土地所有權人名義為之，或以自己為主債務人，被害人等為
      抵押物提供人之方式為之，而被告身為土地代書，捨此合情合理合法之事，不
      思按步就班為之，核其所為顯背常理及常規。所辯各節實難令人置信。
  (五)、被告另辯稱庚○○同意伊設定抵押，事後曾補給伊一份授權書及系爭土地尾款
      九十萬元依約係辦好產權移轉手續再支付一節，經查上開授權書係系爭土地共
      有人授權被告辦理系爭土地移轉產權之用，並非設定抵押之授權（見八十七年
      偵字一八九二號卷第五五頁），至系爭土地尾款九十萬元依約固係產權移轉後
      再給付，惟與本件被告未經庚○○同意，設定抵押權契約借款無涉。
  (六)、被告原審辯護人提出台東地方法院八十三年七月十四日東院敦民執字第一０九
      六四號函，不足為告訴人事前知悉設定抵押之證明，亦不足為被告有利之證據
      自明。
  綜上所述，被告未得告訴人同意，偽造抵押權設定契約書及本票，並持之辦理抵押
  權登記後，向壬○○詐取三百萬元之事實已臻明確，被告前開所辯均係諉卸刑責之
  詞，不足採信，其犯行應堪認定。
二、核被告所為係犯刑法第二百零一條第一項偽造有價證券罪、第二百十六條、第二
    百十條行使偽造私文書罪、第二百十四條使公務員登載不實罪、第二百十七條第
    二項盜用印章罪及同法第三百三十九條第一項詐欺取財罪。又被告以一偽造行為
    同時偽造一人之文書，係一行為觸犯數罪名，被告唆使不知情代書甲○○偽造抵
    押權設定契約書，並持之向太麻里鄉地政事務所辦理抵押權登記，係間接正犯。
    而被告盜用告訴人及其他土地共有人印章，為偽造私文書之階段行為，不另論罪
    ；至其偽造私文書之低度行為，復為其行使偽造私文書之高度行為所吸收，亦不
    另論罪。被告另偽造庚○○等六人為發票人，面額三百萬元之本票交付壬○○以
    供借款之擔保，其有供行使之用而偽造本票之意圖至明，其行使之低度行為為偽
    造之高度行為所吸收，不另論罪，其盜用庚○○等人之印章，為偽造本票之部分
    行為，不另論罪，其以一偽造行為侵害數人法益為一行為觸犯數罪名，應從一重
    處斷。被告所犯行使偽造私文書、使公務員登載不實，偽造有價證券罪與詐欺取
    財罪各罪間具有方法結果之牽連關係，應依刑法第五十五條後段牽連犯規定，從
    較重之行使偽造有價證券罪論處。起訴書雖未就偽造有價證券及向壬○○詐欺取
    財部分起訴，惟該等部分既與已起訴之部分有方法結果之牽連關係，為裁判上一
    罪，自為起訴效力所及，本院自得一併審判。原審據以論科，固非無見。惟查原
    判決就被告同時偽造六人之文書，未論以想像競合犯，已有未洽。且對於偽造有
    價證券罪及向壬○○詐欺部分為起訴效力所及，未予論處，及變更起訴法條（刑
    法第三百三十九條第一項部分）亦有不當。被告上訴意旨否認犯罪，指摘原判決
    不當，雖無可取，但原判決既有如上所述之不當，自應撤銷改判，爰審酌被告行
    為後一再藉詞否認犯罪，並無悔意，且身為土地代書，竟利用土地所有人即被害
    人之無知（為原住民），假買賣土地之名，行詐騙之實，及被害人等所受損害之
    程度，與事後已由被告、壬○○與被害人等三方面達成協議解決紛爭等一切情狀
    ，量處有期徒刑三年四月，以示懲儆。偽造之發票人庚○○、己○○、戊○○、
    丁○○、曾尚蘭、丙○○、發票日八十二年七月廿九日、面額三百萬元、到期日
    八十三年一月二十八日本票一張，不問屬於犯人與否，應依刑法第二百零五條規
    定予以沒收，併宣告之。
三、本件雖由被告上訴，但因原審判決適用法律不當，而撤銷改判，本院自得諭知較
    重於原審判決之刑，併此明。
據上論斷：應依刑事訴訟法第三百六十九條第一項前段，第三百六十四條、，第三百
七十條但書，第二百九十九條第一項前段，刑法第二百零一條第一項，第二百十六條
，第二百十條，第二百十四條，第三百三十九條第一項，第五十五條，第二百零五條
，罰金罰鍰提高標準條例第一條前段判決如主文。
本案經檢察官翟光軍到庭執行職務。
中      華      民      國      九十一    年    十二    月    三十一    日
                                    審判長法官  謝  志  揚
                                          法官  賴  淳  良
                                          法官  莊  謙  崇
右正本證明與原本無異。
如不服本判決，應於送達後十日內，向本院提出上訴狀。其未敘述理由者，並應於提
出上訴狀後十日內向本院補提理由狀(須附繕本)。
                                        書記官  林  明  智
中      華      民      國      九十二    年     一     月      二      日
